臺灣高等法院民事判決　　　　　　　　　 96年度上字第332號
上　訴　人　丙○○
　　　　　　乙○○○
共　　　同
訴訟代理人　林明正律師
複　代理人　周志吉律師
被 上 訴人　國眾電腦股份有限公司（即林錫言之承當訴訟人）
法定代理人　甲○○
訴訟代理人　施竣中律師
複 代 理人　丁○○
上列當事人間損害賠償事件，上訴人對於中華民國96年2月13日
臺灣桃園地方法院94年度重訴字第48號第一審判決提起上訴，本
院於96年5月22日言詞辯論終結，判決如下：
    主  文
上訴駁回。
第二審訴訟費用由上訴人負擔。
    事實及理由
一、被上訴人於原審承當訴訟後主張：原審共同原告林君玲在聯
    邦商業銀行股份有限公司（下稱聯邦銀行）新店分行（按原
    審判決誤載為永和分行）設有帳號000000000000活儲存款帳
    戶，將投資所得及資金存此帳戶，並將帳戶提款卡及存摺交
    其兄林錫言（林錫言在原審原為共同原告，嗣於民國95年12
    月19日撤回起訴-原審卷(二)375頁）代為保管。上訴人丙○○
    原為林錫言之妻（二人於90年10月14日結婚，於93年7月20
    日離婚），知悉上開提款卡密碼，竟持林君玲之提款卡，以
    ATM轉帳方式，先後於92年3月11日轉帳9次共85萬元（8次10
    萬元，1次5萬元）、92年3月25日轉帳23次共229萬1,700元
    （22次10萬元，1次9萬1,700元）、92年4月1日轉帳1次10萬
    元、92年5月13日轉帳2次共6萬元（各3萬元），總計轉帳33
    0萬1,700元入上訴人丙○○設於聯邦銀行新店分行帳號0000
    00000000及000000000000帳戶，嗣於同年6月間，上訴人丙
    ○○將其帳戶內之上開款項提領一空，以聯邦銀行受款人為
    上訴人乙○○○之本票，將之全數轉入上訴人乙○○○帳戶
    。又林錫言借用訴外人陳令懿設於聯邦銀行新店分行帳號00
    0000000000帳戶作為私人週轉資金之用，上訴人丙○○亦知
    悉其存摺及提款卡存放地點，上訴人丙○○以相同方式，先
    後於92年4月4日轉帳2次共6萬7,880元（1次6萬元，1次7,88
    0元）、92年5月2日轉帳10次共93萬5,000元（9次10萬元，1
    次3萬5,000元），總計轉帳100萬2,880元入上訴人丙○○上
    開帳號000000000000帳戶，嗣於同年6月間，上訴人丙○○
    再將之轉入上訴人乙○○○設在華南商業銀行股份有限公司
    龍潭分行帳號000000000000帳戶，上訴人因轉帳而取得430
    萬4,580元（即330萬1,700元＋100萬2,880元，下稱系爭款
    項），係無法律上之原因，為不當得利。林君玲、林錫言已
    於訴訟繫屬中之95年4月11日將其等對上訴人之系爭款項返
    還請求權讓與被上訴人，被上訴人並依法承當訴訟，爰依不
    當得利之法律關係，請求上訴人丙○○或乙○○○給付422
    萬4,100元及自92年6月1日起算法定遲延利息之判決（原審
    依不當得利及抵銷之法律關係，判決上訴人丙○○或乙○○
    ○應給付被上訴人422萬4,100元及自92年6月1日起至清償日
    止，按年息百分之五計算之利息，並駁回被上訴人及林君玲
    請求超過上開金額部分之訴，被上訴人及林君玲就其等敗訴
    部分未據聲明不服，已告確定；上訴人則就其等上開敗訴部
    分不服提起上訴，茲本院僅就此部分予以審理），並答辯聲
    明：上訴駁回。
二、上訴人則以：林君玲在聯邦銀行新店分行帳號000000000000
    帳戶及陳令懿在聯邦銀行新店分行帳號000000000000帳戶均
    係由林錫言使用，該二帳戶內之金錢亦為林錫言所有，林錫
    言於92年間因個人信用狀況不佳，且涉嫌侵佔被上訴人財產
    ，而上訴人丙○○甫產下一子林棋泓，擔心日後生活無著，
    林錫言乃將該二帳戶內之系爭款項贈與上訴人丙○○，並由
    林錫言自行轉帳入上訴人丙○○帳戶，而非上訴人丙○○私
    自持其提款卡所盜領，上訴人丙○○取得上開款項並非無法
    律上之原因，自無不當得利可言，被上訴人請求上訴人返還
    系爭款項，為無理由。另林錫言告訴上訴人丙○○盜領系爭
    存款乙案，業經刑事法院判決無罪確定（臺灣板橋地方法院
    93年度易字第992號、本院94年度上易字第2214號）。退步
    言之，縱認林錫言未將系爭款項贈與上訴人丙○○，上訴人
    丙○○亦得依民法第1030條之1第1項規定，主張夫妻剩餘財
    產分配請求權，並以分配所得財產即林錫言應給付上訴人丙
    ○○之210萬8,268元（其計算式詳本院卷82頁）主張抵銷；
    另依臺灣臺北地方法院93年度訴字第5318號民事判決，上訴
    人丙○○對林錫言有8萬480元本息之債權，上訴人丙○○亦
    以此金額主張抵銷等語，資為抗辯，並上訴聲明：(一)原判決
    不利於上訴人部分廢棄。(二)上開廢棄部分，被上訴人在第一
    審之訴及假執行之聲請均駁回。
三、經查上訴人丙○○與林錫言於90年10月14日結婚，並育有一
    子林棋泓（91年10月27日生），嗣於93年7月20日離婚；林
    君玲在聯邦銀行新店分行帳號000000000000帳戶，於92年3
    月11日轉帳9次共85萬元（8次10萬元，1次5萬元）、92年3
    月25日轉帳23次共229萬1,700元（22次10萬元，1次9萬1,70
    0元）、92年4月1日轉帳1次10萬元、92年5月13日轉帳2次共
    6萬元（各3萬元），總計轉帳330萬1,700元入上訴人丙○○
    設於聯邦銀行新店分行帳號000000000000及000000000000帳
    戶；陳令懿在聯邦銀行新店分行帳號000000000000帳戶，於
    92年4月4日轉帳2次共6萬7,880元（1次6萬元，1次7,880元
    ）、92年5月2日轉帳10次共93萬5,000元（9次10萬元，1次3
    萬5,000元），總計轉帳100萬2,880元入上訴人丙○○上開
    帳號000000000000帳戶；又上訴人丙○○於同年6月間，將
    系爭款項全數轉入上訴人乙○○○帳戶等情，為兩造不爭執
    ，並有戶籍謄本、戶口名簿、臺灣臺北地方法院93年度婚字
    第360號民事判決、上開帳戶交易明細表及聯邦銀行新店分
    行93年5月5日九十三聯新店字第0070號函可稽（原審卷(一)81
    -84、117-123、125-126、153、186-191、225-231、233-23
    8、313-323、328-339頁），復經原審向聯邦銀行調閱各該
    帳戶存提款往來明細查核屬實，有聯邦銀行新店分行94年6
    月6日九十四聯新店字第0072號、95年12月28日聯新店字第0
    208號、聯邦銀行雙和分行94年6月21日九十四聯雙和字第01
    07號及96年1月11日聯雙和字第0006號函可憑（原審卷(一)173
    -175、卷(二)397、402-404頁），堪信為真實。
四、被上訴人主張上訴人取得系爭款項係無法律上之原因，為不
    當得利等語，雖為上訴人所否認，並以上開情詞置辯，惟查
    ：
  (一)按主張法律關係存在之當事人，須就該法律關係發生所須具
    備之特別要件，負舉證之責任。上訴人丙○○並不否認系爭
    款項已轉帳入其帳戶，雖辯稱系爭款項係林錫言所贈與云云
    ，惟為被上訴人所否認，依上開說明，上訴人丙○○自應就
    贈與契約發生之時間、地點、當事人、意思表示之內容、贈
    與契約意思表示合致、贈與物之交付等贈與契約法律關係發
    生之積極要件舉證證明。查上訴人丙○○對於林錫言於90年
    9月間至92年5月間不法盜賣被上訴人之資產而侵占被上訴人
    之所得共計650萬元，並存入林錫言借用陳令懿名義之上開
    帳戶之事實並不否認，且有原法院94年度易字第703號及本
    院95年度上易字第317號刑事判決可稽（本院卷68-74頁）；
    另依上訴人之訴訟代理人陳稱系爭款項係林錫言轉給上訴人
    丙○○，因林錫言當時與被上訴人有糾紛，所以把錢交給上
    訴人丙○○，做為將來家庭生活使用，以避免將來該錢遭被
    上訴人扣押，後來上訴人丙○○與林錫言鬧翻了，上訴人丙
    ○○怕林錫言來扣押這筆錢，所以將金錢轉到上訴人乙○○
    ○帳戶等語（原審卷(二)179頁），及上訴人丙○○於臺灣板
    橋地方法院93年度易字第992號刑事案件審理時供稱：因林
    錫言之父林安於生前曾利用林錫言名義在金融機構不當使用
    ，致林錫言之信用破產，故林錫言所賺的錢、買的房子都不
    能用他自己的名字登記使用，因而借用別人銀行帳戶使用。
    當時其本人在聯邦商業銀行新店分行開設之帳號0000000000
    00帳戶也有借林錫言使用，另外帳號000000000000帳戶則在
    其身邊。其本人並未將陳令懿所有帳號000000000000帳戶及
    林君玲所有帳號000000000000帳戶內之金錢，轉帳入其本人
    所有之上開帳號000000000000、000000000000帳戶內，該轉
    帳行為均係林錫言所為，其本人並未以不正方法由自動付款
    設備取得財物等語（原審卷(一)371頁），可見林錫言將系爭
    款項轉入上訴人丙○○帳戶，其目的在於脫產以避免將來遭
    被上訴人追索，林錫言並無將系爭款項贈與上訴人丙○○之
    意思，即林錫言並非基於贈與之意思而為，且上訴人丙○○
    亦非以受贈與之意思而取得系爭款項，林錫言與上訴人丙○
    ○間就系爭款項並無贈與之意思表示合致；此外，上訴人丙
    ○○復未能提出其他證據證明其與林錫言間就系爭款項有贈
    與契約關係，或有其他法律關係之依據可保有系爭款項，是
    上訴人丙○○辯稱伊取得系爭款項係林錫言所贈與云云，並
    不可採。
  (二)按無法律上之原因而受利益，致他人受損害者，應返還其利
    益，民法第179條前段定有明文。依此規定，不當得利之成
    立要件，必須無法律上之原因而受利益，致他人受損害，且
    該受利益與受損害之間有因果關係存在。查林君玲上開帳戶
    內之330萬1,700元及李錫言所借用陳令懿上開帳戶內之100
    萬2,880元分別匯入上訴人丙○○帳戶，林君玲及林錫言因
    而分別受有各該款項之損失，上訴人丙○○則受有匯入其帳
    戶金額之利益，林君玲及林錫言所受損害與上訴人丙○○所
    受利益間顯有因果關係存在，而上訴人丙○○又無法舉證證
    明其就系爭款項有贈與契約或其他法律關係存在，則上訴人
    丙○○取得系爭款項自屬無法律上原因，而有不當得利，應
    負返還系爭款項之義務。另上訴人乙○○○取得系爭款項係
    因上訴人丙○○之轉帳行為所匯入，而上訴人間並無債權債
    務關係存在，為上訴人所自承（原審卷(二)179頁），是上訴
    人乙○○○取得系爭款項亦無法律上之原因，對林君玲及林
    錫言而言，自構成不當得利，亦應負返還系爭款項之義務，
    上訴人係對同一筆債務各負有返還之義務，為不真正之連帶
    債務，即如其中一人返還者，另一人即可免其返還之責任。
  (三)另按夫妻未以契約訂立夫妻財產制者，除本法另有規定外，
    以法定財產制，為其夫妻財產制；又按法定財產關係消滅時
    ，夫或妻現存之婚後財產，扣除婚姻關係存續中所負債務後
    ，如有剩餘，其雙方剩餘財產之差額，應平均分配，但因繼
    承或其他無償取得之財產及慰撫金不在此限，民法第1005條
    及第1030條之1第1項分別定有明文。查上訴人丙○○與林錫
    言於90年10月14日結婚，嗣於93年7月20日離婚，雙方於婚
    姻關係存續期間並未以契約訂立夫妻財產制，自應以法定財
    產制為其夫妻財產制。又查林錫言於婚姻關係存續中取得而
    於法定財產關係消滅時現存之婚後財產計有：林錫言借用陳
    令懿之聯邦銀行新店分行帳戶100萬2,880元、聯邦銀行新店
    分行168元、中華郵政股份有限公司1元、華南商業銀行新店
    分行1萬2,174元、華南商業銀行福和分行32元，合計101萬5
    ,255 元，有林錫言之上開銀行存摺可證（原審卷(二)184-222
    頁），惟扣除上述林錫言於其與上訴人丙○○之婚姻關係存
    續中不法盜賣被上訴人之資產而侵占被上訴人之650萬元債
    務後，林錫言並無任何積極財產。上訴人丙○○雖主張林錫
    言除擁有上開存款101萬5,255元外，林君玲在聯邦銀行新店
    分行帳戶之330萬1,700元亦為林錫言之婚後財產，應列入林
    錫言之剩餘財產計算云云，惟查林君玲上開帳戶內之330萬1
    ,700 元為其個人所有，業據林君玲陳述甚明，而上訴人丙
    ○○又不能舉證證明該款項係林錫言所有，上訴人丙○○所
    為此部分之抗辯，並不可採。又林錫言既無任何現存之婚後
    財產可供與上訴人丙○○為剩餘財產之分配，則上訴人丙○
    ○於婚姻關係存續中取得而於法定財產關係消滅時現存之婚
    後財產為若干，即無庸予以審究，是上訴人丙○○辯稱依民
    法第1030條之1第1項規定，林錫言應給付伊分配剩餘財產差
    額210萬8,268元（本院卷82頁），並據以抵銷伊所負返還系
    爭款項之債務，洵屬無據。另查依臺灣臺北地方法院93年度
    訴字第5318號民事判決（原審卷(二)305-306頁），上訴人丙
    ○○對林錫言有8萬480元之債權，上訴人丙○○據以主張抵
    銷乙節（本院卷82頁），為被上訴人不爭執，是林錫言所得
    請求上訴人返還之系爭100萬2,880元，經抵銷8萬480元後，
    應為92萬2,400元。
  (四)末查林君玲及林錫言已於訴訟繫屬中之95年4月11日將其等
    對上訴人之系爭款項返還請求權讓與被上訴人，被上訴人並
    依法承當訴訟，有和解書、公證書及被上訴人承當訴訟聲請
    狀可稽（原審卷(二)101-106頁），被上訴人並以95年6月7日
    民事準備書狀續(二)狀（原審卷(二)110-112頁）繕本之送達上
    訴人作為系爭款項債權讓與之通知，是被上訴人請求上訴人
    丙○○或乙○○○應返還422萬4,100元部分（922,400元＋3
    ,301,700 元＝4,224,100元），應屬有據。
五、綜上所述，被上訴人依不當得利之法律關係，請求上訴人丙
    ○○或乙○○○應給付422萬4,100元及自92年6月1日（按系
    爭款項上訴人丙○○均係於92年6月1日前取得）起至清償日
    止，按年息百分之五計算之利息部分，自屬應予准許。從而
    ，原審就上開部分為上訴人敗訴之判決，核無違誤。上訴論
    旨指摘原判決此部分不當，求予廢棄改判，為無理由。
六、兩造其餘之攻擊或防禦方法及未經援用之證據，經本院斟酌
    後，認為均不足以影響本判決之結果，自無逐一詳予論駁之
    必要，併此敘明。
七、據上論結，本件上訴為無理由，依民事訴訟法第449條第1項
    、第78條、第85條第1項前段，判決如主文。
中　　華　　民　　國　　96　　年　　6　 　月　 　5　　日
　　　　　　　      民事第十五庭
　　　　　　　　　　    審判長法　官  林恩山
                              法　官  郭松濤
                              法　官  陳駿璧
正本係照原本作成。
如不服本判決，應於收受送達後20日內向本院提出上訴書狀，其
未表明上訴理由者，應於提出上訴後20日內向本院補提理由書狀
（均須按他造當事人之人數附繕本）上訴時應提出委任律師或具
有律師資格之人之委任狀；委任有律師資格者，另應附具律師資
格證書及釋明委任人與受任人有民事訴訟法第466條之1第1項但
書或第2項（詳附註）所定關係之釋明文書影本。
中　　華　　民　　國　　96　　年　　6 　　月　　6 　　日
　　　　　　　　　　　　　　　書記官  黃  愛
附註：
民事訴訟法第466條之1（第1項、第2項）：
對於第二審判決上訴，上訴人應委任律師為訴訟代理人。但上訴
人或其他法定代理人具有律師資格者，不在此限。
上訴人之配偶、三親等內之血親、二親等內之姻親，或上訴人為
法人、中央或地方機關時，其所屬專任人員具有律師資格並經法
院認為適當者，亦得為第三審訴訟代理人。
